【裁判字號】    92,台上,987
【裁判日期】    920515
【裁判案由】    返還土地
【裁判全文】
最高法院民事判決                                九十二年度台上字第九八七號
    上  訴  人  乙 ○ ○
                庚 ○ ○
                丑 ○ ○
                辛 ○ ○
                戊○○○
                丁○○○
                己 ○ ○
                王壬○○
                丙○○○
                甲○○○
                癸 ○ ○
                寅 ○ ○
                子 ○ ○
    共      同
    訴訟代理人  白 司 偉律師
    被 上訴 人  台灣糖業股份有限公司
    法定代理人  吳 乃 仁
右當事人間請求返還土地事件，上訴人對於中華民國九十年七月十日台灣高等法院台
南分院第二審判決（九十年度重上字第七號），提起上訴，本院判決如左：
    主  文
上訴駁回。
第三審訴訟費用由上訴人負擔。
    理  由
本件被上訴人台灣糖業股份有限公司法定代理人已變更為吳乃仁，有其提出之公司變
更登記表為證，茲據吳乃仁聲明承受訴訟，核無不合。先予敘明。
次查，被上訴人主張：坐落台南縣七股鄉○○○段七一之四九、七一之五○、七一之
五一、七一之五二、七一之五三、七一之五、七一之六、七一之一○四、七一之一○
六等地號土地九筆（下稱系爭土地）為伊所有，自民國八十年一月一日起至八十五年
十二月三十一日止，出租予黃朝順養殖魚蝦，訂有耕地租約（下稱系爭租約）。詎黃
朝順將其中七一之五一地號（原判決誤為七一之五地號）土地轉租予上訴人乙○○，
並提供其興建樓房、棚房等物居住使用而未為耕作，已構成耕地三七五減租條例第十
六條規定之租約無效原因。嗣黃朝順於八十五年四月十二日死亡，由上訴人庚○○（
黃朝順之妻）、辛○○、丙○○○、甲○○○、癸○○、寅○○（以上五人為黃朝順
長子黃子忠之繼承人，黃子忠於八十四年八月三日死亡）、子○○、丑○○、戊○○
○、丁○○○、己○○、王壬○○（以上六人為黃朝順之子女）等十二人（下稱庚○
○等十二人）繼承系爭租約關係。該租約既屬無效，乙○○無任何權源，即不得在七
一之五一地號土地內如第一審判決附圖（下稱附圖）所示Ａ、Ｂ、Ｃ部分興建樓房、
棚房。爰依所有物及租賃物返還請求權暨繼承之法律關係，命庚○○等十二人交還系
爭土地，及依所有物返還請求權，命乙○○拆除該地上建物，將土地返還之判決。
上訴人則以：被上訴人原依簡易訴訟程序提起本件訴訟，經撤回其對黃朝順部分之訴
後，所追加之庚○○等十二人部分之訴，應行通常訴訟程序，依民事訴訟法第二百五
十七條規定，自非法之所許。又第一審法院新營簡易庭將本件裁定改用通常訴訟程序
時，未依民事訴訟法第四百三十五條第一項規定，由原法官繼續審理，其程序亦有違
誤。至於系爭土地原由黃朝順自任耕作養殖，因養殖成本過高，始邀乙○○投資合夥
養殖，但仍由黃朝順總理其事。黃朝順去世後，其子孫子○○等人繼續從事養殖，乙
○○僅為出資及分紅，並無轉租、借與他人使用、交換耕作或未將租賃物供耕作使用
等「不自任耕作」情事，系爭租約自非無效。系爭土地內如附圖所示Ａ、Ｂ、Ｃ部分
之樓房、棚房等建物，又係黃朝順生前整修舊有塭寮所蓋建供工人居住使用之農舍，
非為乙○○建造，被上訴人請求庚○○等十二人返還系爭土地及乙○○拆除建物暨返
還土地，即屬無理由等語，資為抗辯。
原審斟酌全辯論意旨及調查證據之結果，以：民事訴訟法第四百三十五條第一項為同
法第二百五十七條之特別規定，當事人於簡易訴訟程序為訴之變更或追加，自應優先
適用第四百三十五條第一項之規定。且該條第一項所稱「由原法官繼續審理」，應屬
法院內部事務分配之問題，凡未損及當事人之審級利益，由原法官或其他法官審理，
均無不可，不能因被上訴人於第一審法院為訴之追加而應適用通常訴訟程序，由該法
院簡易庭法官將本件簽移同院民事庭改依通常訴訟程序審理，即謂訴訟程序有所違誤
。其次，附圖所示Ａ部分為ＲＣ造三層樓房，其一樓有客廳、廚房、和室、臥房，二
樓、三樓均有臥房及起居室，且乙○○之妻吳陳金桃及孫子均長住於此，吳陳金桃並
以戶長身分設籍於該建物；另附圖所示Ｂ、Ｃ部分為棚房，內有漁網、分鰻池，乙○
○之子吳茂榮亦參與養殖，常居於此；參以乙○○於八十六年七月二十五日提出之答
辯狀自陳「其係八十年……於原地原形整修……」等語，足見該建物應非黃朝順建造
供工人使用。故被上訴人雖未能證明黃朝順確將系爭土地轉租予乙○○，然黃朝順將
系爭七一之五一地號土地提供乙○○建造附圖所示Ａ、Ｂ、Ｃ部分之建物及棚房而作
耕作以外之使用收益，就此部分黃朝順顯未自任耕作，自與轉租無異，仍構成租約無
效之原因。且雙方就系爭九筆土地所訂者為單一之耕地租約，應認黃朝順與被上訴人
間之系爭租約全部歸於無效。再者，債權債務之主體，以締結契約之當事人為準，系
爭租約之承租人為黃朝順一人，有兩造不爭之耕地租賃契約書為憑，該契約書上既未
記載黃朝順係代理包括乙○○在內之他人訂立，則乙○○辯稱其併為系爭土地之承租
人，為不足取。從而被上訴人本於耕地三七五減租條例第十六條第一項、第二項之規
定及繼承之法律關係，請求黃朝順之繼承人即上訴人庚○○等十二人將系爭九筆土地
交還被上訴人，洵屬有據；另乙○○無法律上之權源，占有系爭七一之五一地號土地
內如附圖所示Ａ、Ｂ、Ｃ部分，被上訴人請求乙○○拆除該部分建物將土地交還，亦
有理由，均應准許等詞。為原審心證之所由得，並說明兩造之其餘攻擊防禦方法，不
予逐一論述之理由，因而維持第一審所為被上訴人勝訴之判決，駁回上訴人之上訴，
經核於法洵無違誤。上訴論旨，猶就原審取捨證據、認定事實及解釋契約之職權行使
，指摘原判決違背法令，求予廢棄，非有理由。
據上論結，本件上訴為無理由，依民事訴訟法第四百八十一條、第四百四十九條第一
項、第七十八條，判決如主文。
中      華      民      國    九十二    年      五      月     十五     日
                              最高法院民事第七庭
                                  審判長法官  蘇  茂  秋
                                        法官  徐  璧  湖
                                        法官  朱  建  男
                                        法官  蘇  達  志
                                        法官  沈  方  維
      右正本證明與原本無異
                                              書  記  官
中      華      民      國    九十二    年      五      月    二十七    日
                                                                        Ｖ


司法院資訊處製作；財團法人民間司法改革基金會備份。
